【裁判字號】    91,訴,821
【裁判日期】    920522
【裁判案由】    拆屋還地
【裁判全文】
臺灣士林地方法院民事判決  九十一年度訴字第八二一號
    原      告  戊○○
    原      告  己○○
    訴訟代理人  張睿文律師
                甲○○      住台北市○○○路○段77號5樓
    被      告  乙○○      住台北市○○區○○街二六八巷七弄二十三號
                丁○○      住台北市○○區○○路三十巷七九號
                丙○○      住台北縣蘆洲市○○路二五四號五樓
右當事人間請求返拆屋還地事件，本院判決如左：
    主    文
被告丙○○應將坐落臺北市○○區○○段三小段一六五地號土地上如附圖編號K、M所
示部分之建物（面積各０點一八、五點七二平方公尺）折除，將土地返還原告戊○○
；並應將坐落同段一六九地號土地上如附圖編號J所示部分之建物（面積一四八點九
六平方公尺）拆除，將土地返還原告己○○。
原告其餘之訴駁回。
訴訟費用由被告丙○○負擔五分之三，原告戊○○、己○○各負擔五分之一。
本判決第一項於原告戊○○、己○○依序以新台幣壹萬元、貳拾陸萬元供擔保後，得
假執行。
原告其餘假執行之聲請駁回。
    事    實
甲、原告方面：
壹、聲明：求為判決：
一、被告乙○○、丁○○應將坐落臺北市○○區○○段二小段二七九地號土地上如附
    圖編號B所示部分之建物（面積五十四平方公尺）折除，將土地返還原告戊○○
    ；並應將坐落同段二八０地號土地上如附圖編號C、E所示部分之建物（面積各十
    一、三十八平方公尺）拆除，將土地返還原告己○○。
二、被告丙○○應將坐落臺北市○○區○○段三小段一六五地號土地上如附圖編號K
    、M 所示部分之建物（面積各０點一八、五點七二平方公尺）折除，將土地返還
    原告戊○○；並應將坐落同段一六九地號土地上如附圖編號J所示部分之建物（
    面積一四八點九六平方公尺）拆除，將土地返還原告己○○。
三、原告願供擔保請准宣告假執行。
貳、陳述：
一、原告戊○○所有坐落台北市○○○○段二小段二七九地號如附圖編號B所示部分
    （面積五十四平方公尺）及原告洪茂菘所有坐落同小段二八０地號如附圖編號C
    、E所示部分（面積各十一、三十八平方公尺）之土地為被告乙○○、丁○○二
    人無權占用並興建有違建物（長壽園）；另原告戊○○所有坐落同小段一六五地
    號如附圖編號K、M所示部分（面積各０點一八、五點七二平方公尺）及原告洪茂
    菘所有坐落同小段一六九地號如附圖編號J所示部分（面積一四八點九六平方公
    尺）之土地為被告丙○○無權占用並興建有違建物（琉璃世界），原告爰本於所
    有權之作用，依民法第七百六十七條規定，訴請被告乙○○、丁○○、丙○○將
    其等無權占用原告土地之建物拆除，並將土地返還原告等。
二、被告丙○○自柯阿勸受贈地上建物，柯阿勸只是該屋之原所有人，不是地主，被
    告丙○○仍係無權占有系爭土地。且依舊有土地登記謄本所載，陳錢並非系爭土
    之地主，柯阿勸並未繼受任何合法權源，縱真有向原地主借用土地蓋屋，之後陳
    錢搬遷，借貸之目的已經不存在，借貸關係已經消滅。
三、被告乙○○、丁○○並不能證明有經原地主同意搭建，縱許波真有同意，惟許波
    並非二八０地號土地之地主，二七九號土地許波只有持分十二分之一，被告乙○○、丁○○並未合法取得使用土地之權利。
參、證據：提出土地所有權狀、土地登記謄本、照片四幀、台北市府建五字第八四０
    二三一七九號處分書、八四府建五字第八四０二八六五八號函、八四府建五字第
    八四０三三九九００號函、（八四）府工建字第八四０六三九七四號函、十月三
    日拆除通公告、八十九年一月二十二日會勘記錄表、八  十九年五月三十日陳情
    書  、拆除通告，北市建四字第九０二０五八七三００號函，九十年度法彥字第
    二二九二號函、北市建四字九二一一一七九００號函等證，並聲請勘驗現場及囑
    託台北市松山地事務所派員鑑測並繪製複丈成果圖附卷。
乙、被告乙○○、丁○○方面：
壹、聲明：請求判決駁回原告之訴。
貳、陳述：
一、系爭標的地上建物長壽園原係一個工寮，於民國五十八年間，原來地主許波告訴
    被告乙○○說，工寮坍毀，要被告二人負責去整修讓登山客使用，被告乙○○經
    徵得該工寮所有人柯阿勸同意，被告等陸續出錢整修該工寮成為現在的長壽園，
    該工寮原是木板搭蓋的，屋頂是木板上面舖黑油紙，後來工寮木板毀壞換板，木
    柱換水泥柱，地面鋪設水尼，牆面疊磚牆，屋頂加蓋鐵皮，現在之屋頂是木板，
    上面鋪點油紙再蓋鐵皮，現在的長壽園範圍比原來大，系爭建物仍屬柯阿勸所有
    ，並非被告乙○○、丁○○二人所有，算是被告向柯阿勸借用，如果柯阿勸要使
    用而要回時，被告等仍願無條件還柯阿勸。
二、被告等二人於民國五、六十年間，徵得土地所有權人之同意，經整地種植花木建
    立簡易舍寮，僅供登山休憩，並無他用。而此標的物所著立二筆土地（二七九、
    二八０地號）分別由原告戊○○於七十八年八月承買取得所有權，原告己○○於
    八十九年七月承買取得所有權是事實，惟以該等二筆土所提供如此鉅額設定擔保
    價值之，渠等於承買時豈能不堪察現地之理，顯然原告等承買時已知系爭標的地
    上物，且依法有得不拆除之法源依據，昭然若揭。系爭標的物著立土地是原告所
    有，自當有權合法使用，惟現有地上定著物不僅是原告取得土地所有權之前已存
    在近三十年之久，具有依法得不拆除之法源，為維護房舍堪用及花草樹木生長所
    費不貲，原告等系爭標的物拆除地非不可行，但必須更必要有妥為協商合理之補
    償處理，否則不符社會公義，事理甚明。
參、證據：提出土地登記謄本八件等為證，並聲請訊問證人柯阿勸。
丙、被告丙○○方面：
壹、聲明：請求判決駁回原告之訴。
貳、陳述：
一、系爭房屋於日據時代就有了，當時是士角厝，是柯阿勸之婆婆陳錢所有，陳錢於
    四十八年過世後，房屋年久失修，柯阿勸在二十年前左右（即七十二年間）同意
    將該屋贈送給我，讓我自己出錢整修，搭蓋現在的琉璃世界，我將原有之士角厝
    拆除再在原地搭建木板牆、鐵皮屋成為現有之琉璃世界。
二、系爭房屋定著之基地（一六五、一六七），是原告等分別於七十八年八月所承買
    ，於原告承買即已知系爭房屋之存在，原告然默許其存在，長期以來更從未有所
    主張。該屋久已存在僅供登山遊客暫行休憩之用，從無受益，但長期維護所費不
    貲，原告若因使用土要求被告拆除系爭屋，在實務上兩造應在合法而開誠協商作
    成合理補償，以平爭端，免於訟累。
參、證據：提出土地登記謄本乙件、陳錢戶籍謄本乙件，並聲請訊問證人柯阿勸。
丁、本院依聲請訊問證人柯阿勸及勘驗現場，並函囑託台北市松山地政事務所派員鑑
    測並繪製複丈成果圖附卷。
    理    由
壹、原告勝訴（被告丙○○）部分：
一、原告主張原告戊○○所有坐落台北市○○○○段二小段一六五地號如附圖編號
    K、M所示部分（面積各０點一八、五點七二平方公尺）及原告洪茂菘所有坐落同
    小段一六九地號如附圖編號J所示部分（面積一四八點九六平方公尺）之土地為
    被告丙○○無權占用並興建有違建物（琉璃世界），原告爰本於所有權之作用訴
    請被告丙○○將其無權占用原告土地之建物拆除，並將土地返還原告等。
二、被告丙○○對於其所有系爭琉璃世界建物所占用之基地即一六五、一六九地號土
    地，分別為原告戊○○、己○○所有之事實不爭執，惟以該建物早於二十年前即
    已存在，早於原告等取得所有權之前，原告明知上開土地上已有系爭建物仍予承
    買，自有默許存在之意，被告整修花費不貲，原告要求拆屋還地，應合理補償等
    語資為抗辯。
三、原告主張之事實，已據其提出與所述相符之土地登記謄本、所有權狀影本等為證
    ，並經本院履勘現場製有勘驗筆錄，並囑託台北市松山地政事務所派員鑑測並繪
    製土地複丈成果圖附卷可憑，應堪信為真實。至於證人柯阿勸於九十二年四月二
    十四日本院言詞辯時結證稱「瑍璃世界所在位置之士角厝據同宗叔公許有利告知
    我，亥屋是我婆婆陳錢在日據時代，因無房屋居住由同完姓許地主借土地讓她去
    蓋房子居住。該土角厝原先是我婆婆陳錢、叔公陳川、陳良三家住在那裡，台灣
    光復後三戶都遷居松山，該屋就無人居住，年久失修，倒了一半，近二十年前被
    告丙○○有一種秘方可以治療細菌感染，看到土角厝倒了一半，地基還在，想在
    原地搭蓋寺廟，我就將該屋送給丙○○讓他整修成現在的琉璃世界。」等語，可
    知系爭建物原為陳錢所有，後為柯阿勸承受，被告丙○○自柯阿勸受贈上開地上
    建物，惟查柯阿勸係該屋之原所有人，而非該屋使用地之所有權人，而依舊有被
    告提出之土地登記謄本所載顯示，陳錢並非系爭一六五、一六九地號土地之所有
    權人，柯阿勸自未繼受任何合法權源，縱陳錢真有向原地主借用土地蓋屋，之後
    陳錢遷離該址，則土地借貸之目的已經不存在，借貸關係已經消滅，被告丙○○
    並不能自柯阿勸繼受任何合法使用系爭土地之權源，其理自明。而被告丙○○復
    不能提出證據證明其有何其他合法權源可以使用原告等所有系爭土地，其為無權
    占有原告之土地，甚為明確。至被告抗辯原告請求訴屋應給予補償云云，並無任
    何法律無據，自不足採。
四、按「所有人對於無權占有或侵奪其所有物者，得請求返還之。」民法第七百六十
    七條前段定有明文。本件被告丙○○所有如附圖編號K、M所示部分（面積各０點
    一八、五點七二平方公尺）及如附圖編號J所示部分（面積一四八點九六平方公
    尺）之建物分別占有原告戊○○、己○○所有上開一六五、一六九地號土地，並
    無法律上之依據，已如前述，則原告等請求被告丙○○應將坐落臺北市○○區○○段三小段一六五地號土地上如附圖編號K、M所示部分之建物（面積各０點一八
    、五點七二平方公尺）折除，將土地返還原告戊○○；並應將坐落同段一六九地
    號土地上如附圖編號J所示部分之建物（面積一四八點九六平方公尺）拆除，將
    土地返還原告己○○，即屬正當，應予准許。
五、本件此部分事證已臻明確，兩造其餘主張及所提證據與本院所為上述判斷無違，
    爰不逐一論列，附予敘明。
貳、原告敗訴（被告乙○○、丁○○）部分：
一、原告主張原告戊○○所有坐落台北市○○○○段二小段二七九地號如附圖編號B
    所示部分（面積五十四平方公尺）及原告洪茂菘所有坐落同小段二八０地號如附
    圖編號C、E所示部分（面積各十一、三十八平方公尺）之土地為被告乙○○、丁○○二人無權占用並興建有違建物（長壽園），原告爰本於所有權之作用訴請被
    告乙○○、丁○○將其無權占用原告土地之建物拆除，並將土地返還原告等。
二、被告乙○○、丁○○對於其等現在使用之長壽園建物所占用之基地即二七九、二
    八０地號土地，分別為原告戊○○、己○○所有之事實不爭執，惟以該建物長壽
    園原係一工寮為柯阿勸所有，該工寮坍毀，於民國五十八年間，原地主許波讓被
    告乙○○二人負責去整修讓登山客使用，被告有徵得工寮所有人柯阿勸同意，陸
    續整修成現在長壽園，系爭建物仍屬柯阿勸所有，並非被告乙○○、丁○○二人
    所有，係被告二人向柯阿勸借用，被告二人為維護房舍堪用及花草樹木生長所費
    不貲，原告等請求拆除系爭標的物應予合理補償等語資為抗辯。
三、原告等主張原告戊○○所有坐落台北市○○○○段二小段二七九地號如附圖編號
    B所示部分（面積五十四平方公尺）及原告洪茂菘所有坐落同小段二八０地號如
    附圖編號C、E所示部分（面積各十一、三十八平方公尺）之土地為被告乙○○、
    丁○○使用「長壽園」建物占用之事實，業據其提出土地登記謄本、所有權狀影
    本等為證，並經本院履勘現場製有勘驗筆錄，並囑託台北市松山地政事務所派員
    鑑測並繪製土地複丈成果圖附卷可憑，並為被告乙○○、丁○○所不爭執，固堪
    信為真實。
四、按所有人對於無權占有或侵奪其所有物者，得請求返還之。對於妨害其所有權者
    ，得請求除去之。有妨害其所有權之虞者，得請求防止之。民法第七百六七條定
    有明文。惟按本於土地所有權訴請拆除無權占有土地之房屋，並交還所有土地之
    訴訟，須對有權拆除該房屋之人為之。經查，原告主張應拆除之系爭長壽園建物
    ，據被告等抗辯稱仍為柯阿勸所有等情，核與證人柯阿勸於本院九十二年四月二
    十四日言詞辯論時結證稱：「該工寮是我的，被颱風吹毀，後來借給丁○○、乙○○去整修供登山使用，他們有將工寮加大加長，換木板，我是可以向他們要回
    來。」等語相符，是以，被告所辯長壽園係柯阿勸所有，非被告二人所有，應堪
    採信。然則，系爭長壽園建物既非屬被告乙○○、丁○○二人所有，被告乙○○
    、丁○○二人對該建物並無拆除處分之權，原告等本於所有權作用，主張無權占
    有，訴請對系爭長壽園無處分權之乙○○、丁○○二人拆除該建物，返還所占用
    之土地，揆諸前開說明，於法未合，不應准許。
五、本件此部分事證已臻明確，兩造其餘主張及所提證據與本院所為上述判斷無違，
    爰不逐一論列，附予敘明。
參、假執行部分：
    原告等陳明願供擔保，聲請宣告假執行，經核其勝訴部分，合於法律規定，爰分
    別酌定相當之擔保金額宣告之；其餘假執行之聲請，因該部分訴之駁回而失所依
    據，應予駁回。
肆、據上論結，本件原告之訴為一部有理由，一部無理由，依民事訴訟法第七十九條
    但書、第八十五條第一項但書、第三百九十條第二項，判決如主文。
中      華      民      國    九十二    年      五      月    二十二    日
                                        臺灣士林地方法院民事第一庭
~B法      官  洪舜帆
右為正本係照原本作成
如對本判決上訴須於判決送達後二十日內向本院提出上訴狀
中      華      民      國    九十二    年      五      月    二十二    日
~B法院書記官  黃瑞華


司法院資訊處製作；財團法人民間司法改革基金會備份。
